臺灣臺南地方法院刑事判決
110年度簡上字第13號
上  訴  人
即  被  告  洪宗麟




上列上訴人即被告因妨害自由案件，不服本院於中華民國109年1
1月30日所為109年度簡字第3594號第一審刑事簡易判決（偵查案
號：109年度營偵字第1960號），提起上訴，本院管轄第二審之
合議庭認不得行簡易程序，改依通常程序審理，並自為第一審判
決如下：
    主  文
原判決撤銷。
洪宗麟無罪。
    事  實
一、聲請簡易判決處刑意旨略以：被告洪宗麟於民國109年3月6
    日13時（業經當庭更正為15時），在臺南市○○區○○里0000號
    （峰林工程水電行）前，與駕車停駛上開水電行前之告訴人
    姜懿庭發生口角，被告見告訴人欲駕車離去，竟基於強制之
    犯意，站立於告訴人上開車輛前方，擋住告訴人去路，長達
    5分鐘以上，以此強暴脅迫方式，妨害告訴人自由行駛車輛
    之權利，因認被告所為係犯刑法第304 條第1 項之強制罪嫌
    等語。
二、按犯罪事實應依證據認定之，無證據不得認定犯罪事實；不
    能證明被告犯罪者，應諭知無罪之判決，刑事訴訟法第 154
    條第2 項、第301 條第1 項分別定有明文。次按事實之認定
    ，應憑證據，如未能發現相當證據，或證據不足以證明，自
    不能以推測或擬制之方法，為裁判基礎；且認定不利於被告
    之事實須依積極證據，苟積極證據不足為不利於被告事實之
    認定時，即應為有利於被告之認定；另認定犯罪事實所憑之
    證據，雖不以直接證據為限，間接證據亦包括在內，然而無
    論直接證據或間接證據，其為訴訟上之證明，須於通常一般
    之人均不致有所懷疑，而得確信其為真實之程度者，始得據
    為有罪之認定，倘其證明尚未達到此一程度，而有合理之懷
    疑存在而無從使事實審法院得有罪之確信時，即應由法院為
    諭知被告無罪之判決。又按告訴人之指訴，係以使被告受刑
    事訴追為目的，是以告訴人之指訴為證據方法，除其指訴須
    無瑕疵，且應有察與事實相符之佐證，始得資為判決之基礎
    。復按告訴人與一般證人不同，其通常與被告處於利益絕對
    相反之立場，陳述目的在於使被告受刑事訴追處罰，內容未
    必完全真實，證明力較之一般證人之陳述薄弱。故告訴人立
    於證人地位所為之指證及陳述，縱其指證及陳述無瑕疵可指
    ，仍不得作為有罪判決之唯一證據，應調查其他證據以察其
    是否與事實相符，亦即仍須有補強證據以擔保其指證、陳述
    之真實性，始得採為斷罪之依據（最高法院40年台上字第86
    號、30年台上字第816 號、76年台上字第4986號、52年台上
    字第1300號、61年台上字第3099號判例、94年度台上字第47
    8號判決要旨可資參照）。
三、聲請意旨認被告涉犯前開罪嫌，無非係以告訴人之指訴、錄
    影蒐證檔案、對話譯文及翻拍照片等為其論據。訊據被告堅
    詞否認有何強制犯行，辯稱：當天告訴人下車就一直罵，我
    拿手機要錄影，告訴人就要搶我的手機，我才請別人幫我報
    警，當時我要等警察來才會擋在告訴人車子前，我要告訴人
    等警方到場才能走等語。　　
四、經查：
㈠、被告於109年3月6日下午3時許，在臺南市○○區○○里0000號峰
    林工程水電行前，與告訴人發生口角，且見告訴人欲駕車離
    去，即站立於告訴人所駕車輛前方，阻擋告訴人離去等情，
    業據證人即告訴人於警詢及審理時證述在卷（警卷第7至9頁
    ，本院簡上卷第255至257頁），且經本院當庭勘驗現場錄影
    畫面並製有勘驗筆錄、截圖照片暨對話譯文在卷可參（本院
    簡上卷第159至177頁），復經被告於警詢、偵查及本院準備
    程序時供陳在卷（警卷第4至5頁，偵卷第12至13頁，本院簡
    上卷第117至119頁）。是此部分事實明確，首堪認定。
㈡、而被告雖有阻擋告訴人車輛離去之事實，然刑法第304 條強
    制罪所要保護之法益，為意思形成自由、意思決定自由與意
    思實現自由，性質上係屬開放性構成要件，範圍相當廣闊，
    欠缺表徵違法性之功能。故在強制罪之犯罪判斷，除須審查
    行為人是否具備強暴、脅迫等手段，與對象是否被迫為一定
    作為或不作為外，尚必須審查行為是否具有實質違法性，將
    不具違法性之構成要件該當行為，排除於強制罪處罰範疇之
    外。而強制行為之違法性乃決定於強制手段與強制目的之關
    係上，亦即以目的與手段關係作為判定是否具有違法性之標
    準，若就強暴脅迫之手段與強制目的兩者彼此之關係上，可
    評價為法律上可非難者，亦即以強制手段而達成目的之整體
    事實，係社會倫理之價值判斷上可責難者，則該強制行為即
    具有違法性。而對於「手段、目的、關聯」之可非難性判定
    ，有下述幾個原則：①欠缺關聯原則：如果行為人所用之手
    段，與其所要致力之目的，欠缺內在的關聯，則具有可非難
    性。反之，如果手段與目的間具有內在關聯，即無可非難性
    。②利益衡量原則：若行為人係強制他人不為法所禁止之行
    為，或強制他人不為重大違反風俗行為，基於利益衡量原則
    ，係屬不具非難性。③輕微原則：行為人所為之強制如果只
    是輕微的影響，且此種強制行為，不具備有可非難性。④違
    法性原則：若行為人係強制他人為可罰之犯罪行為，則強制
    行為具可非難性。⑤自主原則：行為人以自己得以處分之利
    益作為脅迫手段，並不具有可非難性。準此，對強制罪違法
    性之判斷，應就社會倫理價值而為判斷，經認定為社會所無
    法忍受的事實，並且由於其對法律規範價值體系的對立衝突
    ，社會倫理具有高程度的非難性者，才可評價為法律上可非
    難，而具有違法性，以避免一般人在社會日常生活中動輒得
    咎。若行為人之強制行為只造成輕微之影響，則此種強制行
    為應尚難認在社會倫理上具有高度可非難性，即不得逕以強
    制罪相繩。茲查:
1 、當天事發起因，業據證人吳宜峰於審理時證述:我是峰林工
    程水電行老闆，我與我父親同住在臺南市○○區○○里00○0號，
    因為我們之前有土地租給告訴人，跟她有土地糾紛，當天我
    在屋內聽到外面有吵架聲，告訴人一直罵我跟我父親，我不
    知道有沒有罵被告，我就一直在屋內不想理她，演變成炮口
    指向被告，後續可能就換罵被告了，換成他們在爭執，不知
    道她罵被告什麼，不記得是否跟手機或狗園有關，當下我沒
    有看到告訴人出手要拿被告的手機，但從影片中有看到，到
    最後我出去時，我有聽到被告叫我們報警，說要等警察來，
    但我沒報警，不知道是誰報警，因為當天是神明熱鬧，現場
    蠻多人的，後來我就進去峰林工程水電行了，告訴人要開車
    離開而遭被告擋車的部分我就沒看到了，之後被告有請我幫
    他調監視器，我跟告訴人的糾紛已經過很久了，我今日就是
    照印象陳述等語在卷（本院簡上卷第258至265頁）。核與被
    告辯稱當天係告訴人主動下車為言語辱罵，其有要求現場民
    眾協助報警等情相符。另參以證人吳宜峰雖與告訴人間存有
    土地糾紛，惟其業於本院審理時具結作證，擔保所證屬實，
    其證詞內容復無刻意偏袒一方之情，且部分證述亦與監視器
    畫面所見者相符（詳後述），堪認屬實。
2 、再經本院當庭勘驗被告提出之監視器錄影光碟，結果可見告
    訴人於當日下午3時許下車後，係主動走向被告所在位置並
    雙手向前指劃、口中念念有詞，更持續逼近被告、推開被告
    持手機之右手等情，此有畫面截圖照片及文字說明附卷可參
    （本院簡上卷第172至177頁），核與證人吳宜峰前揭證述係
    告訴人主動趨前為言語辱罵等情相合，且告訴人於審理時亦
    不諱言其當日確有在峰林水電工程行門口前出手要搶取被告
    手持之手機等事實在卷（本院簡上卷第255至256頁），亦與
    監視器畫面所見相符。準此可知，案發當日告訴人確有主動
    尋釁之意圖、舉動，甚為明確。
3 、又本件警方係於當日下午3時02分許接獲民眾電話報案後，
    趕往現場處理被告與告訴人間之糾紛，此有臺南市白河分局
    安溪派出所110報案紀錄單在卷可參（本院簡上卷第131頁）
    。而經本院勘驗被告阻擋告訴人駕車離去過程之錄影光碟結
    果，可見被告於警方到場前，雖不斷阻止告訴人駕車離去，
    惟亦多次向告訴人表示「你不要走，你現在是現行犯，你不
    用走」、「等警察來」、「你剛剛現行犯要叫我去死」、「
    你若要停車，叫我去死的時候，你就要有心理準備了」、「
    你剛講的話你是現行犯了，我從頭到尾都錄影下來了，也報
    警了，你不要走掉」、「我已經報警，你不要走，你現行犯
    的東西，你要走?」、「你若敢來亂，你就要做好心理準備
    ，等警察來啦」、「等警察來，不用跟我說那麼多，你敢來
    這裡嗆聲就要做好心理準備」等語明確，且告訴人於警方到
    場後，亦表示「我們兩個吵架，我叫他去死啦!結果他把我
    擋住不讓我離開」、「我叫他去死這樣叫做現行犯嗎?」等
    語，此有該現場錄影畫面截圖照片及對話譯文在卷可佐（本
    院簡上卷第159至166頁）。則雖被告與告訴人就現行犯之認
    知歧異，然在被告阻擋告訴人離去前，告訴人確與被告有言
    語衝突，則被告辯稱其主觀上認其遭告訴人謾罵，告訴人為
    現行犯，且其已請託他人報警，其擋車目的係為等候警方到
    場等語，應屬實情，堪值採信。
㈢、綜合前情，本案被告固有擋在告訴人車前不讓其離去之事實
    ，但其目的係因主觀上自認遭告訴人辱罵、強取手機，以待
    員警到場處理雙方爭執。且衡諸社會常情，民眾間若發生糾
    紛，多會尋求警察機關等公權力單位介入，並設法在公權力
    及時介入前保存現狀，以免日後無從行使相關權利，是被告
    在員警到場前，以肉身擋車方式阻擋告訴人離去現場，當係
    本於欲尋求正當法律途徑，由員警到場處理與告訴人間紛爭
    之意思而為，其所用之手段，與欲達成之目的間，具有內在
    關聯性；又被告之行為並未對告訴人造成任何身體或財產上
    之危險，僅使其在員警到場前，不能隨意離開現場，且依據
    現場錄影畫面及現場人對話內容可知（本院簡上卷第160至1
    67頁），被告於警方到場前，阻擋告訴人駕車離去之時間約
    7分鐘，而警方到場後，被告雖仍一再向警方強調告訴人為
    現行犯，然已無任何擋車或阻擋告訴人離去之動作，而僅造
    成告訴人權利輕微之妨害，且因本案係被告主動請託他人通
    知員警到場處理，以中斷此一妨害告訴人行動自由之狀態，
    堪認被告所使用之手段、目的間尚屬相當，並未逾越社會生
    活上所能忍受之範圍，在社會倫理上不具有高度可非難性。
    是以，被告之行為，縱對告訴人任意離開現場之權利不無影
    響，然在整體事實之社會倫理價值判斷上，尚不具有實質違
    法性，揆諸上開說明，即難認被告之行為有何實質違法性，
    並不能以強制犯行相繩。
㈣、至告訴人雖於審理時證稱:是被告看到我的車就拿手機要錄影
    、直播，我看他拿我女兒借他的手機要做傷害我的事，我很
    生氣才下車跟他要手機云云。然依據證人吳宜峰前揭證述可
    知，告訴人當日係先下車就其與證人吳宜峰及其父親間之土
    地糾紛謾罵，因證人吳宜峰不予理會，告訴人始將炮口轉向
    被告，此業據證人吳宜峰證述如前。且依據被告之手機錄影
    畫面可知，被告係在告訴人下車朝其比劃、謾罵並推擠搶取
    手機未果後，始開啟錄影、直播，此有監視器錄影畫面截圖
    照片及現場錄影畫面截圖照片可資比對參照（本院簡上卷第
    159至177頁）。則告訴人前揭所證其下車緣由云云，顯與客
    觀事實不符。是本件被告與告訴人之衝突主因，乃是告訴人
    主動下車謾罵、尋釁，而非被告率先持手機朝告訴人錄影蒐
    證始誘發告訴人不滿，檢察官認被告所為屬自招危難、權利
    濫用云云，尚非可採。
五、綜上所述，被告對告訴人之強制行為，既未具實質違法性程
    度，參諸上開說明，自不能率以該罪相繩。此外，復查無其
    他證據足資證明被告確有起訴意旨所指強制犯行，本案客觀
    上尚不能達於通常一般人均不致有所懷疑，而得確信被告涉
    有上開犯行，參諸前揭說明，即屬不能證明被告犯罪，依法
    應為被告無罪之諭知。原審未予詳酌，遽認被告犯刑法第30
    4第1項之強制罪而為罪刑之諭知，即有未當。被告否認犯罪
    ，上訴指摘原判決不當，請求撤銷改判，為有理由，自應由
    本院將原判決撤銷，另為被告無罪之判決。
六、法院得逕以簡易判決處刑者，所科之刑以宣告緩刑、得易科
    罰金之有期徒刑及拘役或罰金為限；而檢察官聲請簡易判決
    處刑之案件，經法院認為有刑事訴訟法第451條之1第4項但
    書第3 款所列應為無罪、免訴、不受理或管轄錯誤判決之諭
    知等情形者，應適用通常程序審判之；又對於簡易判決之上
    訴，準用刑事訴訟法第三編第一章及第二章之規定，管轄第
    二審之地方法院合議庭受理簡易判決上訴案件，應依通常程
    序審理。其認案件有刑事訴訟法第452條之情形者，應撤銷
    原判決，逕依通常程序為第一審判決，刑事訴訟法第449 條
    第3項、第452條、法院辦理刑事訴訟簡易程序案件應行注意
    事項第14條分別有定有明文。本案罪證不足而應為無罪判決
    之諭知，已如前述，原審未及審酌上情而以簡易判決處刑，
    所踐行程序即有瑕疵，本院合議庭乃依通常程序審判後，撤
    銷原審判決，以第一審法院之地位，自為第一審判決，檢察
    官如不服本判決，仍得於法定期間內，向管轄之第二審法院
    提起上訴。
據上論斷，應依刑事訴訟法第455條之1第1項、第3項、第452條
、第369條第1項前段、第364條、第301條第1項，判決如主文。
本案經檢察官黃齡慧聲請簡易判決處刑，檢察官鄭聆苓、陳擁文
到庭執行職務。
中　　華　　民　　國　　111 　 年　　2　　月　　10　　日
      　　　　　  刑事第十二庭  審判長  法　官  張婉寧
        　　　　　                      法  官  黃鏡芳
        　　　                          法　官　陳嘉臨
以上正本證明與原本無異。
如不服本判決應於收受本判決後20日內向本院提出上訴書狀，並
應敘述具體理由。其未敘述上訴理由者，應於上訴期間屆滿後20
日內向本院補提理由書狀（均須按他造當事人之人數附繕本）「
切勿逕送上級法院」。 
     　　　　　　　　　　　　　　 　　　書記官　楊意萱　
中　　華　　民　　國　　111 　年　　2 　　月　　10　　日